臺灣臺北地方法院民事判決
111年度勞訴字第163號
原      告  蔡金載  
            王建裕  
            陳淑娥（即柯泉忠之繼承人）

            柯婉茹（即柯泉忠之繼承人）

            柯慶淳（即柯泉忠之繼承人）

            鍾福榮  
            卓志昌  
            林華山  
            楊錦得  
            廖明華  
上  十  人
共      同
訴訟代理人  翁瑋律師  
被      告  台灣電力股份有限公司

法定代理人  曾文生  
訴訟代理人  林富華律師
上列當事人間請求給付退休金差額事件，本院於民國111年4月13
日言詞辯論終結，判決如下：
    主  文
一、被告各應給付如附表編號1至7所示原告如附表編號1至7「應
    補發退休金」欄所示金額，及各自如附表編號1至7「利息起
    算日」欄所示日期起至清償日止，按週年利率5％計算之利息
    。
二、原告廖明華之訴駁回。
三、訴訟費用由被告負擔85％，餘由原告廖明華負擔。
四、本判決第一項得假執行。但被告如各以如附表編號1至7「應
    補發退休金」欄所示金額為原告預供擔保，得免為假執行。
     　　
    事實及理由
壹、程序部分：
一、被告法定代理人原為楊偉甫，嗣於訴訟進行中變更為曾文生
    ，並經其聲明承受訴訟，核符民事訴訟法第175條第1項規定
    ，應予准許。
二、原告蔡金載、楊錦得、廖明華原起訴聲明請求金額各為新臺
    幣（下同）16萬9,750元、16萬2,108元、22萬4,268元，嗣
    變更為各如附表編號1、7、8「應補發退休金」欄所示金額
    ，其擴張、減縮聲明並經被告同意（見本院卷第388頁），
    核符民事訴訟法第255條第1項第1款、第3款規定，應予准許
    。　
貳、實體部分：
一、原告主張：
　㈠被繼承人柯泉忠、原告蔡金載、王建裕、鍾福榮、卓志昌、
    林華山、楊錦得、廖明華（下稱原告蔡金載等7人）為被告
    金門區、屏東、雲林區營業處、塔山電廠之員工，原告王建
    裕為派用人員，其餘7人屬純勞工，分別自如附表「工作年
    資起算日期」起受僱於被告，各於如附表「舊制年資結清日
    期」、「退休日期」欄所示日期結清舊制年資或退休。柯泉
    忠、原告蔡金載等7人依勞動基準法（下稱勞基法）施行前
    後之工作年資所計算之舊制結清基數或退休金基數各如附表
    「舊制結清基數／退休金基數」欄所示。又舊制結清或退休
    前3個月、6個月工資應包含初夜點心費與深夜點心費（下稱
    系爭夜點費）、領班加給、司機加給（下合稱系爭給與），
    柯泉忠、原告蔡金載等7人領取之平均金額各如附表「平均
    （含加發）夜點費、領班加給、司機加給」欄所示。詎被告
    於因舊制結清或退休而計算退休金時，未將系爭給與列入平
    均工資計算，短付原告退休金，爰依勞基法第84條之2、第5
    5條第1項、第3項、臺灣省工廠工人退休規則（民國89年9月
    25日廢止，下稱退休規則）第9條第1款、第10條第1項第1款
    、經濟部所屬事業人員退休撫卹及資遣辦法（下稱退撫辦法
    ）第9條（即108年8月30日修正前退撫辦法第6條，下逕以第
    9條稱之）、繼承法律關係提起本件訴訟等語。
　㈡並聲明：被告各應給付原告如附表「應補發退休金」欄所示
    金額，及各自如附表「利息起算日」欄所示日期起至清償日
    止，按週年利率5％計算之利息。
二、被告辯以：
　㈠被告為體恤輪班人員須於初夜、深夜時段出勤之辛勞，早於
    日治時期，發放食品予出勤人員充作初夜、深夜點心，嗣因
    發放食品手續繁瑣，故自64年起改以現金代之，給付數額固
    定，不因職級薪資高低、經驗等不同而有差異，但僅屬發放
    方式改變，性質仍為單方恩惠性給與，並非因工作而獲得之
    經常性給與。至77年間因考量輪班人員長期初夜、深夜輪班
    之辛勞，另加發輪班人員初夜、深夜點心費，嗣於92年1月1
    日起調整為輪班人員出勤小夜班發給初夜點心費250元（包
    含一般初夜點心費75元及加發初夜點心費175元），大夜班
    發給深夜點心費400元（包含一般深夜點心費150元及加發深
    夜點心費250元），且為作業方便，以輪值小、大夜班之次
    數按月結算，每人每月可領取之金額非固定，與一般津貼每
    月固定支付一定金額不同，足徵系爭夜點費不論一般、加發
    均非勞務之對價，即使固定發放，亦未變更其恩惠給與性質
    。至領班加給、司機加給自始即係恩惠性、獎勵性之偶發單
    方額外給與，領班加給不隨升等、考績晉級，司機加給不論
    每月開車多寡皆支領相同金額，全月未開車者仍減半發給，
    顯見均與所提供勞務間不具對價性，非屬工資範疇。且被告
    為經濟部所屬國營事業，員工之退休、撫卹、資遣及離職等
    事項，悉依退撫辦法及經濟部所屬事業人員退休撫卹及資遣
    辦法作業手冊（下稱退撫辦法作業手冊）作為實務作業之準
    繩，依退撫辦法作業手冊規定，並參酌經濟部相關函示，可
    知行政院及經濟部從未將系爭給與核定為列入計算平均工資
    之給與項目，自無法計入平均工資計算退休金。
　㈡縱認系爭夜點費應列入平均工資計算退休金，應以加發初夜
    點心費175元、加發深夜點心費250元為限，列入平均工資計
    算退休金，另應自勞基法施行後始計入平均工資計算退休金
    。另原告廖明華於108年12月間簽立年資結清協議書，其中
    第2條約定：「…平均工資之計算悉依據行政院82年12月15日
    台82經44010號函核定『經濟部所屬事業機構列入計算平均工
    資之給與項目表』之規定辦理…」等語，即系爭夜點費不在據
    以計算結清舊制年資金額之平均工資範疇，原告廖明華應受
    拘束，不得於本件請求將系爭夜點費納入平均工資計算結清
    舊制年資金額，況其尚未退休，被告於勞動契約存續期間本
    無結清義務，若原告廖明華認為約定之給與低於勞基法標準
    而不生結清效力，被告亦無於約定範圍外之給付義務等語。
　㈢並聲明：⒈原告之訴駁回。⒉願供擔保請准宣告免為假執行。
    　　　
三、不爭執事項（見本院卷第388至389頁，並依判決格式調整文
    字及順序）：
  ㈠柯泉忠、原告蔡金載等7人為被告金門區、屏東、雲林區營業
    處、塔山電廠之員工，原告王建裕為派用人員，其餘7人屬
    純勞工，分別自如附表「工作年資起算日期」起受僱於被告
    ，各於如附表「舊制年資結清日期」、「退休日期」欄所示
    日期結清舊制年資或退休。柯泉忠、原告蔡金載等7人依勞
    基法施行前後之工作年資所計算之舊制結清基數或退休金基
    數各如附表「舊制結清基數／退休金基數」欄所示。
  ㈡柯泉忠、原告蔡金載等7 人於舊制結清或退休前3 個月、6 
    個月領取之夜點費（含加發）、領班加給、司機加給平均金
    額如附表「平均（含加發）夜點費、領班加給、司機加給」
    欄所示。
  ㈢被告係採24小時全天連續作業，分為日班、小夜班、大夜班
    輪班作業，各班工作性質相同、服勤時間不同，柯泉忠、原
    告蔡金載、王建裕、廖明華工作均需輪班。又柯泉忠、原告
    楊錦得、廖明華為線路裝修員，其駕駛工程車從事線路裝修
    並負責保養維護車輛，被告每月另發給兼任司機加給；原告
    鍾福榮、卓志昌、林華山擔任領班肩負管理職責，被告每月
    另發給領班加給。
  ㈣被告按實際輪值員工發給之初夜、深夜夜點費，自92年1月起
    小夜班初夜夜點費每次250元，大夜班深夜夜點費每次400 
    元，由實際輪班或代班人領取。夜點費每人每日金額相同，
    不因員工作業種類、年資、職級等而有差異。
  ㈤司機加給係因員工兼任駕駛工程車、保養維護車輛，被告每
    月固定給付之加給，依被告108年9月12日電人字第10800178
    06號函示，每月須達出車4次方可支領完整司機加給，若未
    達4次則減半發放。
  ㈥領班加給係因員工擔任領班肩負管理職責，被告每月固定給
    付之加給，領班加給曾經多次變革，92年前進用人員如有擔
    任領班、副領班者，分別加晉3級、2級薪給，支領金額隨人
    員升等晉級而有所不同；自92年後進用人員如有擔任領班、
    副領班者，不另支給加給；其後於109年間因考量領班、副
    領班人員肩負每位工作人員工作安全重任，新進人員因不得
    支領加給恐無意願承擔重任，致現場工作無人帶班之窘境，
    奉經濟部同意自109年2月1日起開始實施該項加給支給。
  ㈦原告廖明華於108年12月間簽立年資結清協議書。
  ㈧柯泉忠於110年6月12日逝世，原告陳淑娥、柯婉茹、柯慶淳
    為其繼承人且未拋棄繼承。　　
四、本院之判斷：　　
　㈠如附表編號1至7所示原告（該等原告或其等被繼承人均已退
    休）得請求退休金差額：　　　　　
　⒈系爭給與均應計入平均工資計算退休金：
　⑴按勞基法第2條第4款規定：「平均工資：指計算事由發生之
    當日前6個月內所得工資總額除以該期間之總日數所得之金
    額…」；退撫辦法第3條規定：「平均工資依勞基法有關規定
    辦理」。又勞基法第2條第3款規定：「工資：指勞工因工作
    而獲得之報酬，包括工資、薪金及按計時、計日、計月、計
    件以現金或實物等方式給付之獎金、津貼及其他任何名義之
    經常性給與均屬之」。該所謂「因工作而獲得之報酬」者，
    係指符合「勞務對價性」而言，所謂「經常性之給與」者，
    係指在一般情形下經常可以領得之給付。判斷某項給付是否
    具「勞務對價性」及「給與經常性」，應依一般社會之通常
    觀念為之，其給付名稱為何？尚非所問。是以雇主依勞動契
    約、工作規則或團體協約之約定，對勞工提供之勞務反覆應
    為之給與，乃雇主在訂立勞動契約或制定工作規則或簽立團
    體協約前已經評量之勞動成本，無論其名義為何？如在制度
    上通常屬勞工提供勞務，並在時間上可經常性取得之對價（
    報酬），即具工資之性質而應納入平均工資之計算基礎，此
    與勞基法第29條規定之獎金或紅利，係事業單位於營業年度
    終了結算有盈餘，於繳納稅捐、彌補虧損及提列股息、公積
    金後，對勞工所為之給與，該項給與既非必然發放，且無確
    定標準，僅具恩惠性、勉勵性給與，非雇主經常性支出之勞
    動成本，而非工資之情形未盡相同，亦與勞基法施行細則第
    10條所指不具經常性給與且非勞務對價之年終獎金性質迥然
    有別（最高法院100年度台上字第801號判決意旨採相同見解
    ）。準此，系爭給與是否屬於工資，應依一般社會交易之健
    全觀念，判斷是否具備勞工因提供勞務而由雇主獲致對價之
    「勞務對價性」，及有無於固定常態工作中可取得、具有制
    度上經常性之「經常性給與」為據。
　⑵又按勞基法第84條規定：「公務員兼具勞工身分者，其有關
    任（派）免、薪資、獎懲、退休、撫卹及保險（含職業災害
    ）等事項，應適用公務員法令之規定。但其他所定勞動條件
    優於本法規定者，從其規定」，又「本法第84條所稱公務員
    兼具勞工身分者，係指依各項公務員人事法令任用、派用、
    聘用、遴用而於本法第3條所定各業從事工作獲致薪資之人
    員。所稱其他所定勞動條件，係指工作時間、休息、休假、
    安全衛生、福利、加班費等而言」，勞基法施行細則第50條
    亦有明文，故公務員兼具勞工身分者之薪資、退休事項，非
    屬勞基法第84條但書所定之勞動條件（最高法院106年度台
    上字第1873號判決意旨參照）。另國營事業管理法（下稱國
    管法）於100年12月28日修正公布第33條規定：「國營事業
    人員之進用、考核、退休、撫卹、資遣及其他人事管理事項
    ，除法律另有規定外，由國營事業主管機關擬訂辦法，報請
    行政院核定」，則國營事業依上開各項公務員人事法令聘用
    之人員，其退休自應依各該國營事業主管機關擬訂之辦法辦
    理。再者，退撫辦法第1條復明定：「本辦法依國營事業管
    理法第33條規定定之」，是退撫辦法即屬勞基法第84條所指
    之公務員法令。查原告王建裕係派用人員（見不爭執事項㈠
    ），屬勞基法第84條所稱之公務員兼具勞工身分者，揆諸上
    開規定及說明，原告王建裕之退休事項應適用公務員法令即
    退撫辦法辦理。又退撫辦法第9條規定：「派用人員：按其
    在勞基法施行前後之工作年資，分別依臺灣省工廠工人退休
    規則及勞基法之規定計算。其在15年以內之工作年資，每滿
    一年給與兩個基數；超過15年之工作年資，在勞基法施行前
    者，每滿一年給與半個基數，最高給與35個基數，超過之工
    作年資不予計算，在勞基法施行後者，每滿1年給與1個基數
    ，其剩餘年資未滿半年者，以半年計，滿半年者，以1年計
    。但其在勞基法施行前後之工作年資，合計退休金最高給與
    45個基數為限」，係按勞基法施行前後之工作年資，分別依
    退休規則及勞基法之規定計算退休金，是縱原告王建裕屬上
    開身分，仍有勞基法規定之適用，先予敘明。
　⑶查柯泉忠、原告蔡金載、王建裕任職期間均須依被告排班，
    從事24小時三班固定輪值之工作，各班工作性質相同，僅服
    勤時間不同；被告係依員工實際輪值大、小夜班時段及次數
    發給系爭夜點費，自92年1月起初夜點心費每次250元、深夜
    點心費每次400元，夜點費每人每日金額相同，不因作業種
    類、年資、職級而有差異等情，為兩造所不爭。足見柯泉忠
    、原告蔡金載、王建裕於受僱期間均須輪班工作，則其輪值
    大、小夜班已成為常態性之工作型態，與一般公司行號為應
    付臨時性之業務需求偶爾為之者不同，且其只要輪值大、小
    夜班，即可獲得固定數額之系爭夜點費。故系爭夜點費係柯
    泉忠、原告蔡金載、王建裕從事常態性夜間輪值工作所可取
    得之給與，制度上具有經常性。又被告雖未區分員工薪資高
    低、工作內容及職級等之不同，而統一發給相同金額之系爭
    夜點費，惟系爭夜點費既為實際輪值大、小夜班之勞工所得
    領取，且被告係依員工實際輪值大、小夜班之次數多寡為計
    算夜點費之基準，與柯泉忠、原告蔡金載、王建裕提供勞務
    間有密切關連性。又工作時間及場所等均為工作環境之一部
    分，係與勞務提出密切相關之工作條件，而三班輪值、於夜
    間工作之生活方式與常人相反，不利於勞工之生活及健康，
    是被告基於事業性質有24小時僱用勞工之需求，就此類三班
    輪值且須於夜間工作之勞工，與日間之勞工就相同內容之工
    作給予不同工資待遇乃屬合理，無違勞基法關於薪資平等原
    則之規定。足見系爭夜點費係被告對於因環境、時間之特殊
    工作條件而對勞工所增加之給付，本質上應屬輪值夜班時段
    之勞務對價。是以，系爭夜點費已成為柯泉忠、原告蔡金載
    、王建裕及被告間因特定工作條件，制度上成為勞工固定常
    態工作中於一般情形下提供勞務即可經常性取得之對價，符
    合「勞務對價性」及「經常性給與」之要件。則原告陳淑娥
    、柯婉茹、柯慶淳、蔡金載、王建裕主張：系爭夜點費為柯
    泉忠、原告蔡金載、王建裕於該時段工作所獲得之常態性報
    酬，具有勞務對價性，應認屬工資等語，洵屬有據。
　⑷另94年6月14日修正前之勞基法施行細則第10條第9款雖將「
    差旅費、差旅津貼、交際費、夜點費及誤餐費等」排除於「
    經常性給與」之外，惟該款所指夜點費係指雇主體恤夜間輪
    班工作之勞工，偶爾給與購買點心之費用。本件系爭夜點費
    屬固定輪班工作型態下經常性給與之勞務對價，業如前述，
    其性質與該款規定之差旅費、差旅津貼及交際費等屬不確定
    之事項所支出顯然不同，尚不得以發給名目為「夜點費」，
    即認有上開規定之適用。況勞基法施行細則於94年6月14日
    修正時，已將有關夜點費及誤餐費之規定刪除，其修正理由
    為：「…鑒於事業單位迭有將『輪班津貼』或『夜勤津貼』等具
    有工資性質之給付，以『夜點費』或『誤餐費』名義發放，以減
    輕雇主日後平均工資之給付責任，實有欠妥，爰修正刪除勞
    動基準法施行細則第10條第9款之『夜點費』或『誤餐費』規定
    ，嗣後有關夜點費及誤餐費是否為工資，應依該法第2條第3
    款規定及上開原則，個案認定」等語，可見以夜點費之名目
    所為給付是否具有工資性質，仍應依勞基法第2條第3款規定
    及上開工資之性質，於實際個案認定，而非僅以名目判斷。
    　
　⑸至被告辯稱系爭夜點費回溯其沿革，於日治時代即已設立，
    原係以發放食品方式，支給出勤人員初、深夜需購買之餐食
    ，不論是否為輪班人員出勤時均可支領，嗣後於64年間，因
    手續繁瑣，始改以發放現款方式代之，僅是發放方式的改變
    而已，仍屬於單方恩惠性給與之餐費性質云云。然依勞基法
    第2條第3款就工資所為定義，只須符合勞工因工作而獲得之
    報酬，以現金或實物等方式之經常性給與均屬之，可見實物
    給與亦在工資涵攝範圍內，故縱系爭夜點費之沿革係由實物
    給與之方式改為現金而來，但因柯泉忠、原告蔡金載、王建
    裕在成立勞動契約時，已知悉工作型態為三班制之輪班，並
    均認知輪值小、大夜班者即可領取系爭夜點費。可見此項給
    付就被告而言，係明確認知在柯泉忠、原告蔡金載、王建裕
    提供夜班之勞務時，其有給付義務，而於柯泉忠、原告蔡金
    載、王建裕方面，亦認知若已輪值夜班，即可領取此項給付
    ，是柯泉忠、原告蔡金載、王建裕及被告就此應有共識及合
    意，自全部屬工資之一環。況被告亦未提出任何證據證明其
    將夜點費由實物改為金錢給付時，柯泉忠、原告蔡金載、王
    建裕及被告即有合意將系爭夜點費排除在工資之外，故被告
    前開所辯，尚不足採。　
　⑹至領班加給、司機加給部分：
　　由領班加給發給歷程（見不爭執事項㈥），可知該項給付是
    因擔任領班人員除其原來之主要職務外，須額外肩負領班任
    務而給予之加給，且亦係按勞工之職級而異其支領之金額，
    金額固定，並非因應臨時性之業務需求而偶爾發放，屬在該
    特定工作條件下之固定常態工作中勞工取得之給與，且係領
    班之管理工作所獨有，此種雇主因特殊工作條件而對勞工所
    加給之給付，顯為擔任領班者提供前開勞務之對價，且為每
    月之固定給與，亦具經常性，自應屬工資之一部分，而應計
    入平均工資。又司機加給係因員工兼任駕駛工程車、保養維
    護車輛，被告每月固定給付之加給（見不爭執事項㈤），是
    司機加給，係提供兼任司機之駕駛工作者所獨有，該項給付
    是因兼任司機人員除其原來之主要職務外，須額外肩負兼任
    司機任務而給予之加給，並非因應臨時性之業務需求而偶爾
    發放，屬在該特定工作條件下之固定常態工作中勞工取得之
    給與，顯為兼任司機者提供前開勞務之對價，且為每月之固
    定給與，亦具經常性，雖為每月固定金額，不論兼任司機者
    實際出車之次數與有無，但本質上仍與兼任司機駕駛間有密
    切關連性，即應認具有勞務對價性，自應屬工資之一部分，
    而應計入平均工資。　　　
　⑺被告雖辯稱：其為經濟部所屬國營事業，員工之退休、撫卹
    、資遣及離職等事項，悉依退撫辦法及退撫辦法作業手冊作
    為實務作業之準繩，行政院及經濟部從未將系爭給與核定為
    列入計算平均工資之給與項目，自無法將系爭給與計入平均
    工資計算退休金云云。然國管法第14條規定：「國營事業應
    撙節開支，其人員待遇及福利，應由行政院規定標準，不得
    為標準以外之開支」，同法第33條規定：「國營事業人員之
    進用、考核、退休、撫卹、資遣及其他人事管理事項，除法
    律另有規定外，由國營事業主管機關擬訂辦法，報請行政院
    核定」，僅在宣示國營事業應依行政院所定相關規定作為給
    付員工工作報酬、退休之準據，並未將系爭給與明示排除於
    工資性質之外。且經濟部所屬事業人員關於退休金計算之平
    均工資認定，依國管法第33條授權經濟部訂定之退撫辦法第
    3條規定亦係依勞基法有關規定辦理。又退撫辦法作業手冊
    於「貳、工資與平均工資」固記載「二、平均（薪）工資…㈠
    計算平均工資之經常性給與：目前各機構人員之（薪）工資
    ，除單一薪給、延長工作時間工資（超時工作報酬、加班費
    均屬之，以下同）及經本部核定准併入平均工資計算之經常
    性給與者（如附件貳之一）外，其餘項目不予列入平均工資
    計算…」（見本院卷第237頁），且該手冊附件貳之一給與項
    目表未列入系爭給與（見本院卷第240頁）。惟該作業手冊
    並非國管法所授權，僅能拘束經濟部所屬事業，對派用、僱
    用人員則無任何法律上之強制適用效力。另就僱用人員部分
    ，國營事業單位固得依其事業性質及勞動態樣與所屬人員另
    行訂定勞動條件，然所約定之勞動條件不得低於勞基法所定
    之最低標準。故行政院所規定關於國營事業所屬人員之待遇
    及福利標準、經濟部所定有關單一薪點制、工資給與之辦法
    若與勞基法有所牴觸，仍應以勞基法之規定為據。系爭給與
    具有勞務對價性、經常性給與之性質，核屬勞基法第2條第3
    款所謂之工資，已如前述，自不得以行政院及經濟部從未將
    系爭給與核定為列入計算平均工資之給與項目，即將屬工資
    性質之系爭給與排除於平均工資外。又系爭給與是否屬於工
    資之一部分，本屬法院應依職權個案判斷之事項，行政機關
    之解釋，僅具參考性質，並無拘束法院之效力，故被告援引
    之相關函釋，亦均無從採為對其有利之認定。　
　⑻關於計算方式，被告另辯稱：其於77年間於一般初夜點心費
    、一般深夜點心費外，另給與加發初夜點心費、加發深夜點
    心費，若認定夜點費應計入平均工資，應僅將加發初夜點心
    費、加發深夜點心費計入平均工資；又勞基法施行前任職年
    資有關退休金平均工資之計算，不包括夜點費，故勞基法施
    行前之年資不應用以計算夜點費云云。然查：
　①系爭夜點費依其性質，確符合「勞務對價性」與「經常性給
    與」，而屬工資性質，得計入平均工資之範圍，業經認定如
    前，則不論被告所謂之一般初夜點心費、一般深夜點心費，
    或加發初夜點心費、加發深夜點心費，同樣均具備「勞務對
    價性」與「經常性給與」，仍應認屬工資之性質，自不因給
    付名稱不同即割裂其為工資之本質，是被告上開所辯，仍無
    可採。
　②又勞基法第84條之2規定：「勞工工作年資自受僱之日起算，
    適用本法前之工作年資，其資遣費及退休金給與標準，依其
    當時應適用之法令規定計算；當時無法令可資適用者，依各
    該事業單位自訂之規定或勞雇雙方之協商計算之。適用本法
    後之工作年資，其資遣費及退休金給與標準，依第17條及第
    55條規定計算」。則關於原告之勞工退休金給與標準，在勞
    基法73年7月30日制定公布前，應依當時有效之退休規則第9
    條第1款、退撫辦法第9條規定辦理。而退撫辦法第9條規定
    ：「各機構人員退休金按其在勞動基準法施行前後之工作年
    資，分別依臺灣省工廠工人退休規則及勞動基準法之規定計
    算。…」，可見該規定亦與勞基法第84條之2規定相同乙節，
    亦如前陳。至於退休金基數計算方式所稱工資，依退休規則
    第10條第2項規定：「前項所稱工資，依工廠法施行細則第4
    條之規定」，而工廠法施行細則第4條規定：「本法所稱工
    資係指工人因工作而獲得之報酬。不論以工資、薪金、津貼
    、獎金或其他任何名義按計時、計日、計月、計件給與者均
    屬之」，對照勞基法第2條第3款所規定：「工資：謂勞工因
    工作而獲得之報酬；包括工資、薪金及按計時、計日、計月
    、計件以現金或實物等方式給付之獎金、津貼及其他任何名
    義之經常性給與均屬之」，足見退休規則及勞基法所稱之工
    資，其內涵相同。故依勞基法第84條之2規定，在勞基法施
    行前後之年資，不論係適用退休規則或勞基法，其認定標準
    均相同，若符合「勞務對價性」與「經常性給與」，即屬工
    資，而系爭夜點費係屬工資範圍，業如前述，即應計入退休
    金計算。故被告此部分所辯，亦非有理。　
　⑼綜上，系爭給與具有「勞務對價性」及「經常性給與」，屬
    勞基法第2條第3款所謂之工資，應納入平均工資計算退休金
    。　　　
　⒉得請求金額及遲延利息：
　⑴查系爭給與應計入平均工資計算退休金，且計入退休金計算
    後，應補發如附表「應補發退休金」欄所示金額等節，被告
    就計算結果並無爭執（見本院卷第390頁），則如附表編號1
    至7所示原告依勞基法第84條之2、第55條第1項、退休規則
    第9條第1款、第10條第1項第1款、退撫辦法第9條及繼承法
    律關係，請求被告各給付如附表編號1至7「應補發退休金」
    欄所示金額，即屬有據，應予准許。
　⑵按「勞工退休金之給付，雇主應於勞工退休之日起30日內給
    付之」、「給付有確定期限者，債務人自期限屆滿時起，負
    遲延責任」、「遲延之債務，以支付金錢為標的者，債權人
    得請求依法定利率計算之遲延利息」、「應付利息之債務，
    其利率未經約定，亦無法律可據者，週年利率為5％」，勞基
    法第55條第3項前段、民法第229條第1項、第233條第1項前
    段、第203條分別定有明文。是被告未給付上開金額，自該
    等員工退休之日起30日之翌日起即屬遲延給付狀態，則如附
    表編號1至7所示原告請求自如附表「利息起算日」欄所示日
    期起，起算法定遲延利息，即屬有據。
　㈡原告廖明華（尚未退休）不得請求退休金差額：
　⒈按「本條例施行前已適用勞動基準法之勞工，於本條例施行
    後，仍服務於同一事業單位而選擇適用本條例之退休金制度
    者，其適用本條例前之工作年資，應予保留」、「前項保留
    之工作年資，於勞動契約依勞動基準法第11條、第13條但書
    、第14條、第20條、第53條、第54條或職業災害勞工保護法
    第23條、第24條規定終止時，雇主應依各法規定，以契約終
    止時之平均工資，計給該保留年資之資遣費或退休金，並於
    終止勞動契約後30日內發給」、「第1項保留之工作年資，
    於勞動契約存續期間，勞雇雙方約定以不低於勞動基準法第
    55條及第84條之2規定之給與標準結清者，從其約定」，勞
    工退休金條例（下稱勞退條例）第11條第1項至第3項定有明
    文。參酌其立法理由「為銜接新舊制度，第1項明定選擇適
    用本條例之退休金制度之勞工，其適用本條例前之工作年資
    應予保留。第2項明定保留之工作年資，由雇主以契約終止
    時之平均工資，依相關法令之規定發給資遣費或退休金；勞
    工離職時如未符合退休金或資遣費之請領要件，即不得請領
    退休金或資遣費。依勞動基準法規定，勞工於退休或遭資
    遣時，雇主始有給付退休金或資遣費之義務，故不宜規定雇
    主於勞工選擇本條例之退休金制度時，應結清其年資；但如
    勞資雙方自行協商約定，勞動契約繼續存續，並先依勞動基
    準法規定結清保留年資者，不影響勞工之權益，應屬可行，
    爰為第3項規定」等語，可知勞工適用勞退條例前之工作年
    資（即舊制年資），於勞動契約存續期間，雇主本無結清義
    務，僅得由勞雇雙方約定結清；至若勞工認為約定之給與低
    於勞基法第84條之2、第55條所定標準而不生拘束力，亦僅
    係勞工於符合退休金請領法律規定時得請求差額之問題，尚
    不因勞基法設有相關標準而得逕予變更雇主與勞工之結清協
    議合意範圍，是於勞工退休前，雇主亦無於約定範圍外之給
    付義務。
　⒉原告廖明華於108年12月間與被告約定結清舊制年資後，雖主
    張其請求係因其與被告於約定結清舊制年資時，漏未將系爭
    夜點費、司機加給計入平均工資計算，此等差額請求權應於
    其與被告對結清舊制年資退休金約定合意後即可請求，而非
    實際退休時始得請求云云。惟被告於勞動契約存續期間本無
    結清舊制年資之義務，其與原告廖明華約定結清舊制年資後
    ，既已依約定內容（即「平均工資之計算悉依據行政院82年
    12月15日台82經44010號函核定『經濟部所屬事業機構列入計
    算平均工資之給與項目表』之規定辦理」，見本院卷第321頁
    年資結清協議書第2條）如數給付，原告廖明華自無請求被
    告於約定範圍外給付之權利。至於原告廖明華主張：兩造結
    清舊制年資時，關於系爭夜點費、司機加給未列入平均工資
    計算基礎之約定為無效乙節，亦僅係得待勞動契約終止時，
    依勞退條例第11條第2項規定請求被告發給資遣費或退休金
    ，在此之前，尚難認其等未退休前即得依勞基法第84條之2
    、第55條第1項、第3項、退休規則第9條第1款、第10條第1
    項第1款、退撫辦法第9條規定，請求被告發給退休金差額。
    末原告廖明華所陳：為避免退休後始得請求而發生時效問題
    ，應容許原告廖明華之請求云云，惟該差額請求權既尚未能
    行使，時效即無從起算（民法第128條參照）。是原告廖明
    華本件請求，並無理由。　　
五、結論：
　㈠如附表編號1至7所示原告依勞基法第84條之2、第55條第1項
    、第3項、退休規則第9條第1款、第10條第1項第1款、退撫
    辦法第9條及繼承法律關係，請求被告各給付如附表編號1至
    7「應補發退休金」欄所示金額，及各自如附表編號1至7「
    利息起算日」欄所示日期起至清償日止，按週年利率5％計算
    之利息，為有理由，應予准許；原告廖明華依前開規定請求
    被告給付退休金差額，則無理由，應予駁回。
　㈡本件係勞工之給付請求訴訟，並經本院就本判決主文第一項
    為雇主敗訴之判決，應依勞動事件法第44條第1項、第2項之
    規定，依職權宣告假執行，同時宣告被告得供擔保而免為假
    執行，並酌定相當之擔保金額。
六、本件事證已臻明確，兩造其餘攻防方法及所用證據，經斟酌
    後認均不足以影響本判決之結果，爰不逐一論列，附此敘明
    。
七、訴訟費用負擔之依據：民事訴訟法第79條、第85條第1項。
中　　華　　民　　國　　111 　年　　4 　　月　　29　　日
                  勞動法庭    法　官  　梁夢迪
以上正本係照原本作成。
如對本判決上訴，須於判決送達後20日內向本院提出上訴狀。如
委任律師提起上訴者，應一併繳納上訴審裁判費。
中　　華　　民　　國　　111 　年　　4 　　月　　29　　日
                              書記官　　曹榮陞
　　　　　　　　　　　　　　　　
附表：　　　　　　　　　　　
編號 原告 員工姓名 工作年資起算日期（民國） 舊制年資結清日期（民國） 退休日期（民國） 舊制結清基數／退休金基數  平均（含加發）夜點費、領班加給、司機加給（新臺幣／元）  請求計入項目 應補發退休金（新臺幣／元） 利息起算日 （民國） 1 蔡金載 同左欄 86年5月16日 無 106年5月31日 勞基法施行前 0 結清前3個月 4,800 夜點費 17萬2,175 106年7月1日       勞基法施行後 35.5 結清前6個月 4,850    2 王建裕 同左欄 86年5月8日 無 107年1月31日 勞基法施行前 0 結清前3個月 4416.67  夜點費 17萬0,100 107年3月3日       勞基法施行後 36 結清前6個月 4,725    3 陳淑娥、柯婉茹、柯慶淳（均即柯泉忠之繼承人 柯泉忠 68年12月13日 無 108年2月1日 勞基法施行前 9.3333 結清前3個月 5,065.6667 夜點費、司機加給 22萬7,955 108年3月4日       勞基法施行後 35.6667 結清前6個月 5,065.6667    4 鍾福榮 同左欄 65年8月1日 無 109年5月31日 勞基法施行前 16 結清前3個月 3,590 領班加給 16萬1,550 109年7月1日       勞基法施行後 29 結清前6個月 3,590    5 卓志昌 同左欄 67年4月5日 無 110年7月1日 勞基法施行前 12.6667 結清前3個月 3,590 領班加給 16萬1,550 110年8月1日       勞基法施行後 32.3333 結清前6個月 3,590    6 林華山 同左欄 64年8月1日 無 110年2月1日 勞基法施行前 18 結清前3個月 3,590 領班加給 16萬1,550 110年3月4日       勞基法施行後 27 結清前6個月 3,590    7 楊錦得 同左欄 67年3月27日 無 110年9月30日 勞基法施行前 12.8333 結清前3個月 4,266 司機加給 19萬1,970 110年10月31日       勞基法施行後 32.1667 結清前6個月 4,266     8 廖明華 同左欄 68年6月15日 109年7月1日 無 勞基法施行前 10.3333 結清前3個月 4,799 夜點費、司機加給 21萬8,266 109年8月1日       勞基法施行後 34.6667 結清前6個月 4865.67